最　高　行　政　法　院　判　決　　　　　　　　　　九十一年度判字第八八七號
　　再 審原 告　甲○○
　　再 審被 告　財政部臺北市國稅局
　　代　表　人　張盛和
右當事人間因綜合所得稅事件，再審原告對於中華民國八十八年六月十七日本院八十
八年度判字第二六四五號判決，提起再審之訴。本院判決如左：
　　主  文
再審之訴駁回。
再審訴訟費用由再審原告負擔。
　　事  實
緣再審原告民國八十二年度綜合所得稅結算申報，再審被告以其漏報取自國防部中山
科學研究院（下稱中科院）之薪資所得新臺幣（下同）四一四、七二○元，乃核定補
徵稅額六三、七一○元。再審原告不服，提起訴願、再訴願，均遭決定駁回，提起行
政訴訟，復經本院八十八年度判字第二六四五號判決（下稱原判決）駁回，遂以原判
決有修正前行政訴訟法第二十八條第一款之再審事由，提起再審之訴。茲摘敘兩造訴
辯意旨如次：
再審原告起訴意旨略謂︰一、財政部稅制委員會於七十九年、八十三年、八十七年所
編印各版新舊所得稅彙編中，分別以七十九年十月十八日台財稅第00000000
0號、八十三年八月三十一日台財稅第000000000號、八十七年九月二十一
日台財稅第八七一九六五三六六號函再三的向人民宣示，凡未編入該年度版之「本部
及各權責機關所對外發布舊函示，非經其重行核定，一律不再援引適用」，經遍查其
七十九年、八十三年、八十七年版之所得稅法令彙編，皆未列入財政部六十八台財稅
三八五○一號函、行政院台八十四財三七○○七號函，依上開各年度版所得稅法令彙
編首揭各函示之意旨，應為無效之函示，必經各權責機關重新核定後，始重新生效，
是以財政部及行政院如欲起課中科院非軍職員工品位加給或技術津貼之稅賦，必須立
刻重新函示，方能起課，否則即違反「禁反言－政府機關言出必行，不能反悔」之原
則。二、本案爭議之要點之一為財政部及其所屬各區國稅局身為行政主管機關，雖得
本於職權依據所得稅法責成行政釋示聲明應稅之主張，但自六十八年稽徵機關函示徵
免原則以來至八十四年十月十七日確定應稅之期間，中科院依徵免原則認定免稅，並
多次向桃園稅捐稽徵處及再審被告據實說明，而主管機關除以右述七十九、八十三、
八十七年所得稅法令彙編之函示，及不作為之默示同意此部分免稅，導致長期以來中
科院員工信賴此等主張，認為財政主管機關以上開函示及不作為默示，乃基於行政一
體原則，授權國防部及中科院或其他公務機關之相互認定並合於行政行為明確性原則
下，在實質上已存在信賴之法律效力，因而作成生涯規劃，處置財產（復無扣繳憑單
），故應有行政法上「信賴保護」原則之適用，依據鈞院七十六年判字第四七四號判
決文示以「．．．不管行政機關之決定是否合法，除了重大且明顯之瑕疵或其違法係
可歸責於納稅義務人外，行政機關之行為一經表露於外，人民通常會對所造成的法律
狀態之存續寄以信賴，並以之作為依據，此種依據信賴，應受保護」，及一般法學原
理亦皆言「信賴保護原則」，係指人民信賴政府機關之決定，就其生活關係已有適當
之安排，政府機關應給予保護或給予合理補償而言。是以財稅機關在七十九、八十三
年版所得稅法令彙編中以首揭各函示之意旨及長期不作為之默示，所造成之財政部六
十八台財稅三八五○一號函無效的法律效力，應使中科院非軍職員工在八十四年十一
月十七日行政院台八十四財三七○○七號發布前享有「信賴保護」的利益，此為財稅
機關必須允諾的法律保護結果，實無關事業主（國防部或中山科學研究院）承諾或應
由事業主負擔之稅賦，因此往前補課中科院非軍職員工五年稅之處分顯然違法，理應
辨明。三、再按所得稅法第九十四條第一項：「扣繳義務人於扣繳稅款時，應隨時通
知納稅義務人，並依本法第九十二條之規定，填具扣繳憑單發給納稅義務人，如原扣
稅額與稽徵機關核定稅額不符時，扣繳義務人於繳納稅款後，應將溢扣之款退還納稅
義務人；不足之數由扣繳義務人補繳，但扣繳義務人得向納稅義務人追償之。」明白
規定扣繳義務人即中科院院長及主辦會計，有先行代納稅義務人繳納之義務。固然同
法第八十九條第二項有「扣繳義務人未履行扣繳義務責任，而有行蹤不明或其他情事
，致無從追究者，稽徵機關得逕向納稅義務人徵收之」的敘述。卻完全不適用於中科
院非軍職員工五年補課稅案中，其理至明，因為中科院為國家機關，扣繳義務人承命
行事，不敢稍有潛越，復有國防部、行政院等上級機關可資追究，非無從也。更何況
稅捐稽徵法第四十八條之三（修正條文）復有「納稅義務人違反本法規定，適用裁處
時之法律。但裁處前之法律有利於納稅義務人者，適用最有利於納稅義務人之法律。
」（從新從輕之原則）及中央法規標準法第十八條「．．．但舊法規有利於當事人而
新法規未廢除或禁止所聲請事項，適用舊法規。」（從優原則）之立法旨意，皆明白
律定認事用法原則，必須優先考慮對人民（納稅義務人）最有利之部分後，仍然無法
免除其責時，方得對人民（納稅義務人）處分，此為先進民主國家所普遍遵行的原則
（且所得稅法第九十四條第一項為現行有效之法律。）所以財政部及其所屬各區國稅
局，直接向中科院非軍職員工追課五年稅之處分，顯然有違所得稅法第九十四條第一
項法定之程序正義，應請鈞院撤銷原處分。四、又財政部六十八年台財稅三八五○一
號徵免原則及行政院台八十四財三七○○七號補充規定，明顯變更人民之權利、義務
者，有牴觸中央法規標準法第五條、第六條之意旨，復未遵第七條．．．並即送立法
院之規定，亦明顯違反程序上之正義。五、就稅法而言，稅捐稽徵法為規範所有稅法
（關稅、礦稅除外）之稽徵程序，相對於所得稅法單就個人綜合所得稅及營利事業所
得稅所為單純規範而言，則稅捐稽徵法為稅法之普通法，所得稅法為所得稅之特別法
，無可置疑。所以就中央法規標準法第十六條「法規對其他法規所規定之同一事項而
為特別之規定者，應優先適用之，其他法規修正後，仍應優先適用。」特別法優於普
通法原則，顯然稅捐稽徵法第二十一條第一項第一款、第三款之規定，目標顯然應為
中科院及其上級機關國防部、行政院。六、綜上所述，原判決有適用法規明顯錯誤之
違法，請依職權行言詞辯論並命中科院參加訴訟，將原判決廢棄，並將原處分及一再
訴願決定均撤銷等語。
再審被告答辯意旨略謂︰一、中科院之預算雖分別依計畫編列人事費支應其員工之各
項給與，但實際上領受「品位加給」或「技術津貼」之非軍職人員，無論配屬之單位
參與不同計畫，悉依該院所訂「科技人員品位加給支給標準」、「技術員薪給標準表
」之等級，每月按職級定額領取「品位加給」或「技術津貼」，該院與其聘僱人員之
約定事項亦載明所指薪給，除實物代金及眷補費外，包括全部給與，是以該院非軍職
人員所領受之「品位加給」或「技術津貼」，核屬其在職務上或工作上因提供勞務所
取得之報酬。另財政部臺灣省北區國稅局於八十二年間曾派員前往該院現場瞭解結果
，該院支付非軍職人員之「品位加給」及「技術津貼」係採按月給付方式，並非按研
究計畫個案給付，復經中科院八十一年十一月三日八十一訓誠字第一六八七三號函致
該局說明該院各類薪資扣繳所得狀況：「本院於年度開始即訂有各項研究計畫，並按
照研究計畫逐月實施。各項研究計畫除一般經費外，為鼓勵科技人員竭盡心智參與研
發工作，另編列研發人員研究補助費及技術津貼。為便利作業，研發人員研究補助費
係按月發放方式，再經由成本歸戶手續，回歸計畫預算內（研究補助費採個案給付，
必將增加人力及作業之負擔，不符經濟效益）」等語，足見中科院給付非軍職員工之
「品位加給」及「技術津貼」之所得，屬經常性補助費給與，且依職級按月定額支給
，為提供勞務所取得之報酬，依首揭行為時所得稅法第四條第八款但書及第十四條第
一項第三類之規定，核非免稅之研究補助費所得，乃屬應課稅之薪資所得，殆無疑義
。又本件原核定發單補徵稅款，並未逾前揭稅捐稽徵法第二十一條所定核課期間，所
稱基於信賴利益不宜追溯補徵等節，殊無足採。二、又再審原告訴稱依所得稅法第九
十四條第一項規定扣繳義務人即中科院主辦會計有先行代納稅義務人繳納之義務，國
稅局直接向中科院非軍職員工追課，有違該條法定之程序正義乙節，惟按「凡有中華
民國來源所得之個人，應就其中華民國來源之所得，依本法規定，課徵綜合所得稅。
」、「納稅義務人應於每年二月二十日起至三月底止，填具結算申報書，向該管稽徵
機關，申報其上一年度內構成綜合所得總額．．．，以及有關減免、扣除之事實，並
應依其全年應納稅額減除暫繳稅額及尚未抵繳之扣繳稅額，計算其應納之結算稅額，
於申報前自行繳納。．．．。」分別為所得稅法第二條及第七十一條第一項所明定。
是本件再審原告既有前揭規定之應稅所得，即應依法合併申報綜合所得稅，其未依規
定合併申報，再審被告據以併課補徵，要無不合，再審原告所訴，顯無理由，委無足
採。三、至再審原告主張各節，業經鈞院前審判決詳為審酌予以論駁在案，並無適用
法規錯誤之情形，再審原告仍執前詞反覆訴求，殊難謂為有理由，又其以原判決「適
用法規錯誤」之理由，提起再審之訴，亦僅為再審原告於法律上見解之上歧異，要難
符合行政訴訟法第二十八條第一款規定之要件，是所訴核不足採，請求駁回再審之訴
等語。
    理  由
按對民國八十七年十月二十八日修正公布之行政訴訟法施行前已確定裁判之再審，其
再審事由，依新法（即修正之行政訴訟法）之規定，為行政訴訟法施行法第三條所明
定。次按行政訴訟當事人對本院之判決提起再審之訴，必須具有行政訴訟法第二百七
十三條第一項、第二項所列情形之一者，始得為之。行政訴訟法第二百七十三條第一
項第一款（相當於同法修正前第二十八條第一款）規定：「適用法規顯有錯誤者」，
係指原判決所適用之法規與該案應適用之現行法規相違背或與解釋、判例有所牴觸者
而言。至於法律上見解之歧異，再審原告對之縱有爭執，要難謂為適用法規顯有錯誤
，而據為再審之理由。原判決以：按中華民國政府或外國政府，國際機構、教育、文
化、科學研究機構、團體，或其他公私組織，為獎勵進修、研究或參加科學或職業訓
練而給與之獎學金及研究、考察補助費等所得，免納所得稅。但受領之獎學金或補助
費，如係為授與人提供勞務所取得之報酬，不適用之，為行為時所得稅法第四條第八
款所規定。又凡公、教、軍、警、公私事業職工薪資及提供勞務者之所得，為薪資所
得，該項所得之計算，以在職務上或工作上取得之各種薪資收入為所得額；前項薪資
包括薪金、俸給、工資、津貼、歲費、獎金、紅利、各種補助費及按月或按年分期給
付之退休金或養老金。但為雇主之目的，執行職務而支領之差旅費、日支費及加班費
不超過規定標準者，及依同法第四條規定免稅之項目，不在此限，復為同法第十四條
第一項第三類所明定。再審被告以再審原告八十二年度綜合所得稅結算申報，漏報其
取自中科院之薪資所得計四一四、七二○元，乃核定補徵稅額六三、七一○元。查中
科院之預算雖分別依計畫編列人事費支應其員工之各項給與，但實際上領受「品位加
給」或「技術津貼」之非軍職人員，無論配屬之單位參與不同計畫，均依該院所訂「
科技人員品位加給支給標準表」、「技術員薪給標準表」之等級，每月按級定額領取
科技品位加給或技術津貼。且該院與其聘僱人員之約定事項亦載明所指薪給，除實物
代金及眷補費外，包括全部給與，其非軍職人員所領受之科技品位加給或技術津貼，
核屬因提供勞務所取得之報酬，應無行為時所得稅法第四條第八款免納所得稅規定之
適用。況台灣省北區國稅局於八十二年間派員前往該中科院瞭解結果，其支付非軍職
人員之科技品位加給及技術津貼確係按月給付方式，復經中科院八十一年十一月三日
（八一）訓誠字第一六八七三號函致該局甚明，足見中科院給付非軍職員工之品位加
給及技術津貼之所得，屬經常性研究補助費給與，且依職級按月定額支給，為提供勞
務所取得之報酬，依行為時所得稅法第四條第八款但書及第十四條第一項第三類之規
定，核非屬免稅之所得。系爭應納稅款，既未逾稅捐稽徵法第二十一條所定核課期間
，被告依上開所得稅法規定、發單補徵稅款，核與租稅法定之原則無違。而首揭所得
稅法之規定自五十二年制訂迄今一直未變更，僅就該稅法條文文義加以闡明之行政院
及財政部之函釋見解有異，而有變更，則上開函釋之變更應追溯至首開稅法頒布時生
效適用。而前揭財政部六十八年台財稅第三八五○一號及行政院八十四年台財稅第三
七○○七號函，即屬此類解釋函，自應自首開稅法頒布生效之日適用，再審原告主張
上開函釋為補充法律解釋，自不應產生追溯問題云云，顯有誤解，殊無可採。從而，
再審被告依據首揭法律規定，課徵原告本件系爭所得稅，於法並無不合，乃駁回再審
原告前訴訟程序之訴。經核原判決所適用之法規，並無與該案應適用之現行法規相違
背，或與解釋判例有所牴觸之情形，自難謂原判決有再審事由。再審原告以原判決有
行政訴訟法第二百七十三條第一項第一款再審事由，係主張：遍查其七十九年、八十
三年、八十七年版之所得稅法令彙編，皆未列入財政部六十八台財稅三八五○一號函
、行政院台八十四財三七○○七號函，上開函令應為無效之函示，應受「禁反言」原
則之限制，且該函令明顯變更人民之權利、義務，已牴觸中央法規標準法第五條、第
六條之意旨，復未遵第七條規定，即送立法院之規定，違反程序上之正義。故中科院
非軍職員工在八十四年十一月十七日行政院台八十四財三七○○七號發布前，應可享
有「信賴保護」的利益。又依所得稅法第九十四條第一項規定，扣繳義務人即中科院
院長及主辦會計，有先行代納稅義務人繳納之義務。何況依稅捐稽徵法第四十八條之
三及中央法規標準法第十八條從新從輕、從優原則之立法旨意，必須優先考慮對納稅
義務人最有利之部分後，仍然無法免除其責時，方得對納稅義務人處分。所以財政部
及其所屬各區國稅局，直接向中科院非軍職員工追課五年稅之處分，顯然有違所得稅
法第九十四條第一項法定之程序正義。又就稅法而言，稅捐稽徵法為稅法之普通法，
所得稅法為特別法，顯然稅捐稽徵法第二十一條第一項第一款、第三款之規定，目標
顯然應為中科院及其上級機關國防部、行政院云云。查憲法第十九條規定人民有依法
律納稅之義務。因此，除非法律明定得免納稅義務者外，稅捐稽徵機關對之課徵各類
稅款，於法即無不合。從而，中科院之員工不論依何法源設立，除非法律明定免徵綜
合所得稅外，自不得解免其納稅之義務。又行政法上所謂信賴保護原則，係指人民因
相信既存之法秩序，而安排其生活或處置其財產，則不能因嗣後法規之制定或修正，
而使其遭受不能預見之損害，用以保護人民之既得權益。本件中科院之預算雖分別依
計畫編列人事費支應其員工之各項給與，但實際上領受「品位加給」或「技術津貼」
之非軍職人員，每月按職級定額領取科技品位加給或技術津貼。且該院與其聘僱人員
之約定事項亦載明所指薪給，除實物代金及眷補費外，包括全部給與，其非軍職人員
所領受之科技品位加給或技術津貼，核屬因提供勞務所取得之報酬，應無行為時所得
稅法第四條第八款免納所得稅規定之適用。而首揭所得稅法之規定一直未變更，僅闡
明該稅法之行政院及財政部之函釋變更，未及於法規之制定或修正，則上開函釋之變
更應追溯至首開稅法頒布時生效適用，尚無行政法信賴保護原則之適用，亦無違「禁
反言」之原則，並因無新舊法律比較之適用，自無稅捐稽徵法第四十八條之三、中央
法規標準法第十六條之適用。又本件並非聲請事件，亦無中央法規標準法第十八條之
適用。另納稅義務人如有所得稅法第十四條第一項各類之所得，即應依同法第七十一
條規定申報納稅。本件係未扣繳納稅，與因扣繳義務人原扣稅額與稽徵機關核定稅額
不符情況有別，自無所得稅法第九十四條第一項、第八十九條第二項之適用。從而，
再審原告之主張，無非係法律上見解之歧異，核與首揭行政訴訟法第二百七十三條第
一項第一款之再審要件不符，再審原告據以提起再審之訴，顯無理由，應予駁回。又
本件事實已臻明確，無行言詞辯論及命中科院參加訴訟之必要，併此敘明。
據上論結，本件再審之訴為無理由，爰依行政訴訟法第二百七十八條第二項、第九十
八條第三項前段，判決如主文。
中　　華　　民　　國　　九十一　　　年　　　　六　　　月　　　　六　　　日
                    最 高 行 政 法 院  第 四 庭
                                審 判 長 法  官　　　廖　政　雄
                                         法  官　　　趙　永　康
                                         法  官　　　林　清　祥
                                         法  官　　　鍾　耀　光
                                         法  官      姜  仁  脩
右  正  本  證  明  與  原  本  無  異
　　　　　　　　　　　　　　　　　　　　 法院書記官　蘇  金  全
中　　華　　民　　國　　九十一　　　年　　　六　　　　月　　　六　　　　日
